【裁判字號】    91,訴,53
【裁判日期】    920909
【裁判案由】    違反藥事法
【裁判全文】
福建金門地方法院刑事判決                        九十一年度訴字第五三號
    被    告  丁○○
              甲○○
              丙○○
              乙○○
右列被告因違反藥事法案件，經檢察官提起公訴（九十一年度偵字第三一五號），
本院判決如左：
    主  文
丁○○連續製造偽藥，處有期徒刑陸月。扣案之偽藥「龜鹿二仙膠」貳拾伍盒、「龜
鹿二仙膠」藥酒壹佰肆拾瓶、「龜鹿二仙膠」金門試吃盒拾壹盒、尚未切割之「龜鹿
二仙膠」成品貳盤、尚未分裝之「龜鹿二仙膠」成品捌點柒公斤，及鹿角貳拾肆袋、
龜板膏拾貳袋、中藥材貳拾貳袋，雙管雙環快速爐參具、不銹鋼桶伍個、蒸桶壹個、
茶桶壹個、爐腳架參個、鏟子貳隻、阿膠食用造明膜壹本，均沒收。
甲○○、丙○○、乙○○均無罪。
    事  實
一、丁○○明知未經中央衛生主管機關之核准，不得擅自製造、販賣藥物，竟自民國
    九十一年二月起，基於製造偽藥之概括犯意，僱用甲○○在台南、高雄等地，熬
    煉含有「龜板、鹿角、山東阿膠」等數拾種中藥材成分之龜鹿二仙膠，並以該藥
    有補中益氣、明目養肝、補腎益精等功效，可治療陽痿、早洩、遺精、遺尿等症
    狀，是溫和的補中聖藥等之廣告宣傳，以每台斤新台幣（以下同）八千元之價格
    ，販售予台南、高雄等地不特定之民眾。繼而自同年四月十七日起，前來金門以
    相同方式製作前述藥品，僱用甲○○負責運送器具、藥材、成品及半成品，丙○○控制爐火及水量，將各式中藥材熬煮成中藥原汁，乙○○將中藥原汁倒入鼎中
    熬煉成膏狀，冷卻後再切割分裝；並將龜鹿二仙膠加熱燃燒成為液狀，加入米酒
    泡製成龜鹿二仙膠藥酒。其中龜鹿二仙膠以每台斤八千元之價格出售予金門地區
    不特定人，藥酒則提供民眾試喝。嗣於同年月二十七日下午一時三十分左右，在
    金門縣金寧鄉籃球場為警查獲，當場扣得不銹鋼桶、爐腳架等製造工具，偽藥「
    龜鹿二仙膠」二十五盒、藥酒一百四十瓶、試吃品十一盒、尚未切割之龜鹿二仙
    膠成品二盤、訂購單等販賣紀錄，及藥渣等物，並於金門縣金湖鎮○○路三巷十
    號租屋處，扣得鹿角二十四袋、龜板膏十二袋、中藥材二十二袋等，雙管雙環快
    速爐具、空盒等製作工具，尚未分裝之龜鹿二仙膠成品八點七公斤，及帳冊等販
    賣紀錄。
二、案經金門縣警察局移送福建金門地方法院檢察署檢察官偵查起訴。
    理  由
壹、有罪部分
一、認定犯罪事實所憑之證據及理由
（一）被告丁○○對於其在前述時間、地點製造、販賣龜鹿二仙膠及藥酒等事實均予
      承認，並有扣案不銹鋼桶、爐腳架、雙管雙環快速爐具、空盒等製造工具，偽
      藥「龜鹿二仙膠」二十五盒、藥酒一百四十瓶、試吃品十一盒、尚未切割之龜
      鹿二仙膠成品二盤、尚未分裝之龜鹿二仙膠成品八點七公斤，訂購單等販賣紀
      錄，鹿角二十四袋、龜板膏十二袋、中藥材二十二袋等材料，及藥渣等物，扣
      押物清單二份、照片等可證，被告丁○○確有製造龜鹿二仙膠及藥酒並販賣之
      行為。
（二）藥事法第六條規定：「本法所稱藥品，係指左列各款之一之原料藥及製劑：一
      、載於中華藥典或經中央衛生主管機關認定之其他各國藥典、公定之國家處方
      集，或各該補充典籍之藥品。二、未載於前款，但使用於診斷、治療、減輕或
      預防人類疾病之藥品。三、其他足以影響人類身體結構及生理機能之藥品。四
      、用以配製前三款所列之藥品。」扣案鹿角等藥材為被告使用於熬製龜鹿二仙
      膠之材料，經福建省金門縣衛生局鑑定結果，其中植物性藥物均屬中藥材，有
      該局九十一年五月三十一日衛醫字第○九一○○○○九一六號函可參；而龜鹿
      二仙膠載於固有典籍「中國醫學大辭典」其效能為「大補精髓、益氣養神、治
      視物不清」等功能，有行政院衛生署九十二年七月四日署授藥字第○九二○○○一二五六號函及所附中國醫學大辭典第四二四九頁影本可證，自屬前述條文
      第一款所稱藥品。
（三）藥事法第二十條規定：「本法所稱偽藥，係指藥品經稽查或檢驗有左列各款情
      形之一者：一、未經核准，擅自製造者。二、所含有效成分之名稱，與核准不
      符者。三、將他人產品抽換或摻雜者。四、塗改或更換有效期間之標示者。」
      扣案之龜鹿二仙膠及藥酒等製品，經金門縣衛生局及行政院衛生署藥物食品檢
      驗局鑑定結果，其外包裝均標示「衛署成製字第○○三三○九號」及「正揚（
      實載為『陽』）製藥股份有限公司」，惟該藥品許可證資料之核准劑型（丸劑
      ）與所送檢體劑型不符，且未依藥事法第七十五條相關規定標示，有該局及該
      署前述字號函文可參，足證扣案之龜鹿二仙膠及藥酒等製品，確屬藥事法第二
      十條第一款未經許可，擅自製造之偽藥。
（四）前受僱於被告丁○○之劉國禎，因未領有販賣業藥商許可執照，擅自在於台中
      縣新社鄉中央公園推銷販賣龜鹿二仙膠藥酒，經台中縣衛生局於九十一年七月
      十三日會同當地派出所警員取締，以其違反藥事法第二十七條為由，處罰鍰三
      萬元，有被告提出之台中縣政府九一衛藥字第三八六三四號行政處分書可參，
      顯見被告丁○○明知其所製造販賣之龜鹿二仙膠及其藥酒製品為藥品。
（五）綜合以上說明，本件事證明確，被告丁○○製造龜鹿二仙膠等偽藥，進而販賣
      等行為，已足以認定。
二、被告辯解不足採之理由
（一）被告丁○○辯稱：龜鹿二仙膠為食品，而非藥品。依橫笙生物科技股份有限公
      司向行政院衛生署申請國產食品產製前配方審查，該署認定其以人蔘、冬蟲夏
      草、鹿茸、刺五加、南瓜子及黃豆所製成，品名為「天然草本精華錠」錠狀產
      品，得屬一般食品管理；龍杏化學製藥股份有限公司向該署申請國產食品產製
      前配方審查，經認定以靈芝抽取液、枸杞抽取液、人蔘抽取液、權龜抽取液、
      鹿角抽取液所製成之液狀產品，亦得屬一般食品管理，則被告製造之龜鹿二仙
      膠所用配方與前述食品成分雷同，雖未申請核准，仍應列入一般食品管理，較
      為合理，並提出該署九十二年七月二十一日衛署食字第○九二○○三二七四九
      號函影本一份為證。然藥物對於人體之影響，除其製造成分本身之品質外，更
      取決於每單位成分之比例、劑量，以及混合後所產生之效果，屬藥學、生物科
      技等專業領域範疇，尚非一般人僅憑成分種類即可判斷，此亦藥事法及食品衛
      生管理法，甚至衛生食品管理法等法規，均設有藥品、食品或健康食品之製造
      須經主管機關核准、許可或接受檢驗等類似規定之故，因此製造人欲利用藥材
      製造產品或販賣以藥材製造之製品，均應經行政院衛生署判定其應列入何種產
      品管理，是否核准製造或販賣等，被告既未依前述法令所定程序向中央衛生主
      管機關申請核准，自無從僅憑其主觀臆測而認定屬食品。
（二）被告丁○○另辯稱：扣案龜鹿二仙膠之藥材來源，均向合法中藥行購入，並非
      偽藥，並提出南穎昌貿易有限公司之販賣業藥商許可執照（南市藥販字第6021
      021667號）及該公司營利事業登記證（公聯字第○八八八○四四九─二號）影
      本各一份為憑。然被告未經中央衛生主管機關核准，擅自以購入之中藥置於鐵
      製大鼎中煎熬稀釋，待其風乾後再切塊重新包裝之方法，煉製扣案龜鹿二仙膠
      販賣，已屬製造及販賣偽藥行為，不因其藥材來源合法與否而異，被告辯解不
      足採信。
三、論罪科刑之依據
（一）被告所為，犯藥事法第八十二條第一項製造偽藥罪，及第八十三條第一項販賣
      偽藥罪。其多次製造及販賣偽藥之行為，時間緊接，犯罪構成要件相同，顯是
      基於概括犯意所為，應依刑法第五十六條連續犯之規定，論以一罪，並加重其
      刑。前述製造及販賣行為屬數個獨立行為，彼此程度不相關連，但有方法、結
      果之牽連關係，應依刑法第五十五條，從一重連續製造偽藥罪處斷（最高法院
      四十二年台上字第四一○號判例參照），公訴人認被告製造後，再自行販賣，
      屬當然結果之吸收關係，應屬誤會，併此說明。
（二）本院審酌被告丁○○未具備中醫師及藥劑師資格，竟貪圖小利，未經許可製造
      、販賣偽藥，置社會大眾之生命身體健康於不顧，紊亂社會醫療秩序，且製造
      販賣至今長達二、三年等一切情狀，量處如主文所示之刑。扣案偽藥「龜鹿二
      仙膠」二十五盒、藥酒一百四十瓶、試吃品十一盒、尚未切割之龜鹿二仙膠成
      品二盤、尚未分裝之龜鹿二仙膠成品八點七公斤，鹿角二十四袋、龜板膏十二
      袋、中藥材二十二袋等材料，為被告丁○○所有，且為供犯罪所用之物，已據
      被告陳明在卷，依刑法第三十八條第一項第二款規定沒收之。扣案雙管雙環快
      速爐三具、不銹鋼桶五個、蒸桶一個、茶桶一個、爐腳架三個、鏟子二隻、阿
      膠食用造明膜一本，均為製造、調劑偽藥之器材，依藥事法第八十八條規定沒
      收之。
貳、無罪部分：公訴意旨另以被告甲○○、丙○○、乙○○與被告丁○○有犯意聯絡
    及行為分擔，為共同正犯。然犯罪事實應依證據認定之，無證據不得推定其犯罪
    事實，刑事訴訟法第一百五十四條定有明文。又事實之認定，應憑證據，如未能
    發現相當證據，或證據不足以證明，自不能以推測或擬制之方法，為裁判基礎。
    而認定犯罪事實所憑之證據，雖不以直接證據為限，間接證據亦包括在內，然無
    論直接證據或間接證據，其為訴訟上之證明，須於通常一般之人均不致有所懷疑
    ，而得確信其為真實之程度者，始得據為有罪之認定，此有最高法院四十年台上
    字第八六號、七十六年台上字第四九八六號判例可參。被告甲○○對於其負責運
    送器具、藥材、成品及半成品，被告丙○○對於其控制爐火及水量，將各式中藥
    材熬煮成中藥原汁，被告乙○○對於其將中藥原汁倒入鼎中熬煉，及泡製龜鹿二
    仙膠藥酒等行為均予承認，但均辯稱不知製造之物為偽藥，以為只是食品等語。
    本院認為，扣案偽藥之製造過程，類似一般家庭熬煮中藥之方式，被告丁○○又
    告知屬補身食品，被告甲○○、丙○○、乙○○僅受僱於被告丁○○，應無判斷
    扣案物品為藥品或食品之能力，其等辯稱不知龜鹿二仙膠為偽藥等語，應可採信
    。
肆、適用法條：刑事訴訟法第二百九十九條第一項前段、三百零一條第一項，藥事法
    第八十二條第一項、第八十三條第一項、第八十八條，刑法第十一條前段、第五
    十五條、第五十六條、第三十八條第一項第二款。
中    華    民    國      九十二      年       九      月       九      日
                                  福建金門地方法院刑事庭
                                      法  官  邱蓮華
右正本證明與原本無異
如不服本判決，應於判決送達後十日內，向本院提出上訴狀。
                                          書記官  董培祥
中    華    民    國      九十二      年        九      月      十      日
附錄論罪科刑法條
藥事法第八十二條第一項
製造或輸入偽藥或禁藥者，處七年以下有期徒刑，得併科新台幣十五萬元以下罰金。
藥事法第八十三條第一項
明知為偽藥或禁藥，而販賣、供應、調劑、運送、寄藏、牙保、轉讓或意圖販賣而陳
列者，處五年以下有期徒刑，得併科新台幣十萬元以下罰金。
右正本證明與原本無異。
如不服本判決，應於判決送達後十日內，向本院提出上訴狀。


司法院資訊處製作；財團法人民間司法改革基金會備份。
